臺灣板橋地方法院刑事判決　　　　　　　　　　　　　九十一年度訴字第一二三號
　　公　訴　人　臺灣板橋地方法院檢察署檢察官
　　被　　　告　甲○○
右列被告因偽造文書等案件，經檢察官提起公訴（九十年度偵緝字第一一五○號），
本院判決如左：
    主  文
甲○○連續行使偽造私文書，足以生損害於公眾及他人，累犯，處有期徒刑柒月。如
附表所示變造「顏倉輝」國民身分證上貼用之「甲○○」相片、偽造「顏倉輝」之簽
名、指印均沒收。
被訴恐嚇取財部分無罪。
    事  實
一、甲○○前曾於民國八十七年間，因違反槍砲彈藥刀械管制條例案件，經本院判處
    有期徒刑四月確定，於八十九年二月七日執行完畢，猶不知悔改，復於八十九年
    八月間某日，在臺北縣板橋市某處，拾獲顏倉輝遺失之國民身分證一枚（係於八
    十九年七月間，在臺北市某處遺失），竟基於意圖為自己不法之所有，予以侵占
    入己。進而於九十年一月間某日，在其臺北縣樹林市○○街○段三三三巷四號五
    樓住處，委由同有變造犯意聯絡綽號「小虎」姓名年籍不詳之成年男子，為其將
    上開「顏倉輝」之國民身分證換貼其相片變造之。嗣其於九十年二月二十一日上
    午十一時五十五分許，在臺北縣土城市○○路四號前，因涉有共犯恐嚇取財罪嫌
    （此部分罪嫌經本院審結認無罪，詳後說明），為警逮捕帶回臺北縣警察局土城
    分局調查時，為掩飾自己身分，即持上開變造之「顏倉輝」國民身分證向警方出
    示，冒用「顏倉輝」之名應訊，並基於偽造私文書之概括犯意，連續於警局逮捕
    通知書存根、權利告知書上，各偽簽「顏倉輝」署名並按捺指印各一枚，持交警
    局警員，分別表示已知悉逮捕案由及接受偵訊可行使之權利等意思，其後又基於
    偽造署押之概括犯意，先於同日下午五時許經警訊畢後，在警訊筆錄上偽簽「顏
    倉輝」署名一枚，並於上開署名上、騎縫處及刪改處按捺指印共六枚，再於同日
    晚上十時許，經臺灣板橋地方法院檢察署檢察官訊問後，又承上開偽造署押之概
    括犯意，於訊問筆錄上偽簽「顏倉輝」署名一枚，以偽示係「顏倉輝」本人親簽
    按捺指印，足生損害於戶政機關對於管理核發國民身分證、偵查機關對於犯罪偵
    查等之正確性及顏倉輝。嗣經檢察官於九十年三月十九日傳訊顏倉輝到庭後，將
    上開警訊筆錄按捺之指印送經鑑驗確認身分，始查悉上情，並於同年九月十七日
    下午三時許，在甲○○上址住處將之緝獲。
二、案經臺灣板橋地方法院檢察署檢察官自動檢舉偵查起訴。
    理  由
一、訊據被告甲○○對於右揭犯罪事實坦承不諱，核與被害人顏倉輝指述其國民身分
    證遺失之情節相符，並有上開被告偽簽「顏倉輝」署名及按捺指印之警局逮捕通
    知書存根、權利告知書、警訊筆錄、偵查訊問筆錄、內政部警政署刑事警察局九
    十年三月二十九日刑紋字第四三四三一號指紋鑑驗書等附於臺灣板橋地方法院
    檢察署九十年度偵字第四三二一號偵查卷可資佐證。而被告侵占被害人顏倉輝遺
    失之國民身分證加以變造，持以於警訊及檢察官訊問時冒名使用，並偽造被害人
    署押及私文書，顯然影響戶政機關對管理核發國民身分證、偵查機關對犯罪偵查
    等之正確性，亦有危及被害人顏倉輝權益之虞，自足生損害於戶政機關、偵查機
    關及被害人顏倉輝甚明。是本件事證明確，被告犯行堪以認定。
二、按被告偽簽他人之姓名並按指印，該指印同為代表該被冒用者之姓名，作用及效
    力與署押無異，亦屬署押之一種；又被告於警局逮捕通知書存根、權利告知書上
    ，簽名按捺指印，係分別表示已知悉逮捕案由及接受偵訊可行使之權利等意思，
    且逮捕通知書、權利告知書均為法律規定之文書，故此逮捕通知書、權利告知書
    應屬刑法第二百十條之私文書；至被告於警訊筆錄、檢察官訊問筆錄上之簽名按
    捺指印，僅係示被告本人親簽按捺指印，則純屬被告之署押。是被告甲○○上開
    侵占顏倉輝遺失之國民身分證加以變造，並持以冒名應訊使用，且於上開警局逮
    捕通知書存根、權利告知書、警訊筆錄、偵查訊問筆錄偽簽「顏倉輝」署名及按
    捺指印等犯行，核其所為係犯刑法第三百三十七條之侵占遺失物罪、同法第二百
    十六條、第二百十二條之行使變造特種文書罪、同法第二百十六條、第二百十條
    之行使偽造私文書罪及同法第二百十七條第一項之偽造署押罪。其變造特種文書
    （其此部分行為與綽號「小虎」之成年男子間，有犯意聯絡及行為分擔，為共同
    正犯）、偽造私文書（此含偽造署押之一部行為）等低度行為應均為行使之高度
    行為所吸收，故均不另論罪。其所犯上開行使偽造私文書罪，先後二次偽造逮捕
    通知書、權利告知書犯行，因係分別表示不同之意思，各具獨立性（非接續行為
    ）；又其所犯上開偽造署押罪，先後二次於警訊筆錄、偵查訊問筆錄上偽造署押
    ，時間、地點及訊問人均已有不同，亦各具獨立性（非接續行為），且其上開行
    使偽造私文書、偽造署押各二次犯行，均係時間緊接，犯罪構成要件相同，顯均
    係基於概括之犯意反覆為之，應均各依連續犯之規定論以一罪並加重其刑。又被
    告所犯上開侵占遺失物、行使變造特種文書、行使偽造私文書、偽造署押等罪間
    ，有方法結果之牽連關係，為牽連犯，應從一重之行使偽造私文書罪處斷。公訴
    意旨就上述被告所犯行使偽造私文書部分，起訴事實雖未敘及，惟該部分與起訴
    之犯罪事實有牽連犯之裁判上一罪關係，應為起訴效力所及，本院自得併予審究
    ，附此敘明。另被告前曾於八十七年間，因違反槍砲彈藥刀械管制條例案件，經
    本院判處有期徒刑四月確定，於八十九年二月七日執行完畢，有臺灣高等法院檢
    察署刑案紀錄簡覆表一紙在卷可按，其於受有期徒刑執行完畢後，五年以內再犯
    本件有期徒刑以上之罪，為累犯，應遞加重其刑。爰審酌被告犯罪之動機、目的
    、手段、對社會及被害人所生之危害及犯罪後坦承犯行之態度等一切情狀，量處
    如主文所示之刑，以資懲儆。又如附表所示變造「顏倉輝」國民身分證上貼用之
    「甲○○」相片一張，係被告供犯罪所用之物，業經被告陳明在卷，該相片雖未
    扣案，且被告雖供稱已丟棄云云，然不能證明已滅失，仍應依刑法第三十八條第
    一項第二款規定予以宣告沒收；至如附表所示被告於逮捕通知書存根、權利告知
    書、警訊筆錄、偵查訊問筆錄上偽簽之「顏倉輝」署名及按捺之指印，均係偽造
    之署押，應均依刑法第二百十九條規定宣告沒收。
三、另被告甲○○於本院審理雖曾供稱：上開「顏倉輝」之身分證係伊於八十九年八
    月間，在桃園市與「邱俊昌」之駕照一起撿拾到的，之後伊在八十九年十一月間
    騎機車被警察臨檢查獲，只扣到「邱俊昌」之駕照，至九十年一月間伊因該案交
    保後，就請「小虎」在伊上址住處，幫伊換貼相片變造「顏倉輝」之身分證云云
    （見本院九十一年一月二十九日訊問筆錄），且查被告前確曾因於八十九年七月
    間某日，在桃園縣桃園市○○路某戲院前，拾獲侵占邱俊昌遭竊之自用小客車駕
    駛執照一枚，並於八十九年八月間某日，在其上址住處，換貼本人相片加以變造
    ，嗣於八十九年九月二十一日下午五時二十七分，騎乘機車行經臺北市○○○路
    、長安西路口為警攔檢舉發違規，而出示前開變造之邱俊昌駕駛執照，並於舉發
    違規單上之偽簽「邱俊昌」署押後，持還員警，其後又於八十九年十一月十六日
    上午六時許，騎乘竊得機車行經臺北市○○○路與錦州街口時，為警查獲，而承
    前開之概括犯意，持上開變造之邱俊昌駕駛執照應訊等犯罪事實，經本院審結認
    犯有刑法第三百三十七條之侵占脫離他人持有物罪、同法第二百十六條、第二百
    十二條之行使特種文書罪，於九十年五月二十五日以九十年度訴字第一二六號刑
    事判決有期徒刑六月，經被告上訴，由臺灣高等法院駁回其上訴確定在案，此有
    本院上開判決、臺灣高等法院九十年度上易字第二四六一號刑事判決等在卷可稽
    。然查，據被害人顏倉輝於偵查中證稱：伊之上開身分證係於八十九年七月，在
    臺北市遺失等語（見上開九十年度偵字第四三二一號偵查卷六十頁反面），另據
    被告通緝到案後於偵查中供稱：「顏倉輝」之身分證，係於八十九年在板橋撿到
    的等語（見九十年度偵緝字第一一五○號偵查卷十二頁反面、二十四頁），可見
    被害人顏倉輝之身分證係遺失而非遭竊，且被告上開供述之撿拾地點亦前後不一
    ，自難認被告上開所述：本件「顏倉輝」之身分證，係伊於桃園市與「邱俊昌」
    之駕照一起拾獲之情屬實；又據被告上開所述，其係於為警查獲扣得「邱俊昌」
    變造之駕照後，始於該案交保後，另行委人變造「顏倉輝」之身分證供己掩飾身
    分使用，因此亦難謂被告其後變造「顏倉輝」身分證之行為，係承前開變造「邱
    俊昌」駕駛執照之概括犯意而為，應係另行起意變造為是。從而，綜上所述，被
    告本件侵占顏倉輝身分證及變造使用等犯行，要與其上開另案侵占邱俊昌駕駛執
    照及變造使用之行為無涉，自不受上開確定判決效力所及，併此敘明。
四、又公訴意旨另謂：被告甲○○與白國宏、田金山（以上二人所涉恐嚇取財罪嫌，
    經本院另以九十年度易字第二一四五號一案審結，白國宏判處有期徒刑一年二月
    ，田金山諭知無罪在案）三人基於共同意圖為自己不法所有之犯意聯絡，由白國
    宏拍攝蕭先生（姓名年籍詳卷）之妻裸照，並自九十二年二月十七日起至同月二
    十一日止，每日打電話予蕭先生，接續恐嚇蕭某稱：「若不交付錢，要將裸照公
    開販售，其他兄弟會找你全家人算帳。」等語，致蕭某心生畏懼，乃與白國宏討
    價還價，同意以新臺幣（下同）十萬元成交，再由甲○○、田金山於九十年二月
    二十一日上午十一時五十五分許，前往臺北縣土城市○○路四號前，著手取款而
    尚未拿到款項時即為警查獲，並扣得本票二張、契約書影本二張、債權轉移書一
    張、空白錄影帶一捲等物，警方旋於同日中午十二時許，在臺北縣土城市○○路
    二十八號前查獲白國宏，並自其所駕駛車號ＨＬ－七四一一號自用小客車上起獲
    針孔錄影機鏡頭、存摺一本及行動電話一支等物，因認被告甲○○另涉有共犯刑
    法第三百四十六條第三項、第一項之恐嚇取財未遂罪嫌云云。而公訴人認被告甲
    ○○涉有共犯上開恐嚇取財未遂罪嫌之犯行，無非以其犯罪事實業據被害人蕭先
    生指述綦詳，並經員警劉學而、鄒慶樟到庭證述屬實，復有查獲本票二張、契約
    書影本二張、債權轉移書一張、空白錄影帶一捲等物足資佐證，而被告甲○○亦
    不否認獲得白國宏同意貸借二至三萬元之利益為其論據。惟訊據被告甲○○堅決
    否認有共犯上開恐嚇取財犯行，辯稱：當時是田金山打電話向白國宏借錢，白國
    宏約田金山到土城見面，伊就與田金山一起去見白國宏，到時白國宏說錢尚未領
    出來，要伊等先拿一包裝有帳單、本票的牛皮紙袋，送到土城市○○路，伊等在
    車上，曾打開來看無誤，就開車到土城市○○路四號前停車，沒想到一到就被警
    察圍上來，才知道被白國宏欺騙，所以就告訴警察趕快到之前與白國宏見面的地
    點土城市○○路附近去找尋白國宏，並提供白國宏所開車輛的車型給警察去追查
    ，伊確實不知道之前白國宏與蕭先生之間的事情，只是臨時與田金山受白國宏委
    託送東西過去而已，並無共犯恐嚇取財之情等語。按犯罪事實應依證據認定之，
    無證據不得推定其犯罪事實，刑事訴訟法第一百五十四條定有明文。而所謂證據
    ，係指足以證明被告確有犯罪行為之積極證據而言，該項證據須適於為被告犯罪
    之證明者，始得採為斷罪之資料；再告訴人之告訴，係以使被告受刑事訴追為目
    的，是其陳述是否與事實相符，仍應調查其他證據以資審認（參照最高法院六十
    九年臺上字第四九一三號、五十二年臺上字第一三○○號等判例要旨）；又認定
    犯罪事實所憑之證據，必須達於一般人均可得確信其為真實之程度，而無合理之
    懷疑存在時，始得據為被告有罪之認定，倘若犯罪事實之證明尚未達此一程度，
    仍有合理之懷疑存在，則應為被告有利之推定，仍不能遽為被告有罪之判斷，此
    亦為刑事訴訟法第一百五十四條，犯罪事實應依證據認定之證據裁判原則，及因
    保障被告人權，無罪推定原則之所在（參見最高法院九十一年度臺上字第三九號
    刑事判決意旨）。經查：
    （一）被告甲○○上開所辯，核與田金山於警訊、偵查中、本院九十年度易字第
          二一四五號一案審理中供證稱：因伊前一天有打電話向白國宏借錢要付租
          車款，白國宏答應要借錢給伊付租車款，當天白國宏即打電話叫伊去土城
          市○○路找他，因「顏倉輝」（即甲○○冒名）曾和伊一同去租車使用，
          伊就和「顏倉輝」一起去找白國宏準備拿錢後還車，到後白國宏說他要去
          領錢，待會就會拿錢給伊等，請伊二人先幫他跑一下去送東西，伊二人才
          替白國宏將裝在黃信封袋內之帳單資料，送到土城市○○路四號前交給一
          位蕭先生，但白國宏並未說要向蕭先生拿五十萬元，白國宏將紙袋交給伊
          等時，「顏倉輝」有打開看到有本票，白國宏說該袋內是帳單，不料伊等
          將東西送去交給蕭先生後，警方就出現將伊二人帶回，伊並不知白國宏向
          蕭先生要錢之事等語情節大致相符（見九十年度偵字第四三二一號偵查卷
          十九頁、二十頁、四十三頁、四十四頁、五十九頁反面、七十八頁反面、
          七十九頁、本院九十年度易字第二一四五號刑事案卷九十年七月二日、十
          一月五日、十二月二十日訊問筆錄），而白國宏於本院九十年度易字第二
          一四五號一案審理中亦供證稱：當天是甲○○、田金山要來借錢，伊才要
          他們把東西送去交給蕭先先，當時伊有跟他們說伊要去領五萬元拿給他們
          ，請他們先去幫伊送東西，等伊領錢回來，再拿給他們，伊等是在不知情
          之下被伊利用，不知道伊是要恐嚇別人得錢等語（見該刑事案卷九十年六
          月八日、八月三十日、九月二十七日訊問筆錄、九十一年二月二十一日審
          判筆錄）明確，亦與被告、田金山上開所述情節一致。
    （二）次查，被害人蕭先生於警訊陳稱：恐嚇電話均是白國宏打的，伊並不認識
          甲○○、田金山二人等語（見上開偵查卷三十頁），至被害人蕭先生於本
          院九十年度易字第二一四五號一案審理時雖指稱：白國宏打電話告訴伊太
          太要拿錢交換東西，伊就報案，警察要伊假裝拿錢交換東西，後來伊依白
          國宏指示開車到約定地點，就有田金山開車過來，搖下車窗將紙袋交給伊
          ，當時坐在田金山旁邊之人（應即指甲○○）跟伊說不是有東西要交給他
          們等語，這時警察就過來了等語（見該刑事案卷九十一年二月二十一日審
          判筆錄），然衡諸常情，被告、田金山果真與白國宏有共犯恐嚇取財之情
          ，豈有先將要脅被害人付款之物先行交付被害人，況被害人上開指述被告
          有向伊說「不是有東西要交給他」云云，縱係屬實，亦難率認被告所言之
          意係指要被害人交付恐嚇財物，是單憑被害人上開指述情節，顯尚難確認
          被告與白國宏間有恐嚇取財之犯意聯絡。
    （三）另就證人即逮捕被告、田金山之警方人員鄒慶樟、劉學而於偵查中證稱：
          當天伊等據被害人報案後，至相約地點，看到田金山及持「顏倉輝」身分
          證之人（即指被告甲○○）出現，被害人站在車旁和他們談判，之後車內
          坐在駕駛座之人拿出一包東西給被害人，伊等就駕車上前堵在他們車前，
          他們要倒車逃逸，因後面剛好有來車，且伊等拔槍喝令不要動，他們才未
          逃逸，抓到他們時，他們就說不關他們的事，白大哥（指白國宏）就在附
          近，當時伊等並未看到被害人欲交付之錢有無拿出來，但查獲時被害人尚
          未交付錢給他們等語（見上開偵查卷九十頁反面、九十一頁）情節觀之，
          亦僅能證明被告、田金山二人有至查獲地點交付上開物品予被害人，且同
          上理由，被告、田金山二人尚未取得被害人款項即交付被害人上開物品，
          有違恐嚇取財犯行常情，是據證人鄒慶樟、劉學而上開證述，亦難率認被
          告與白國宏間有恐嚇取財之犯意聯絡。
    （四）參以白國宏、田金山經本院另以九十年度易字第二一四五號一案審理結果
          ，亦認本件恐嚇取財犯行部分係由白國宏犯之，至田金山與白國宏就此恐
          嚇取財犯行有無共犯之犯意聯絡，尚屬有疑，無法確認田金山有共犯之犯
          罪事實，因而諭知田金山無罪，此有該案刑事判決在卷可稽。益難認被告
          與白國宏間有共犯恐嚇取財之犯意聯絡。
    綜上所述，尚難認被告甲○○有與白國宏、田金山共犯恐嚇取財之犯行，此外復
    查無其他積極證據足認被告確有共犯上開恐嚇取財犯行，是本件此部分不能證明
    被告犯罪，自應另為無罪判決之諭知。
據上論斷，應依刑事訴訟法第二百九十九條第一項前段、第三百零一條第一項，刑法
第五十六條、第二百十六條、第二百十條、第二百十二條、第二百十七條第一項、第
三百三十七條、第五十五條、第四十七條、第三十八條第一項第二款、第二百十九條
，罰金罰鍰提高標準條例第一條前段，判決如主文。
本案經檢察官陳盈錦到庭執行職務
中華      民      國    九十一    年      五      月    二十七    日
                                    臺灣板橋地方法院刑事第六庭
                                        法  官  彭  全  曄
右正本證明與原本無異
如不服本判決應於送達後十日內向本院提出上訴狀
                                        書記官  梁  宜  庭
中      華      民      國    九十一    年      六      月      三      日
附錄本案論罪科刑法條全文：
刑法第二百十六條
行使第二百十條至第二百十五條之文書者，依偽造、變造文書或登載不實事項或使登
載不實事項之規定處斷。
刑法第二百十條
偽造、變造私文書，足以生損害於公眾或他人者，處五年以下有期徒刑。
刑法第二百十二條
偽造、變造護照、旅券、免許證、特許證及關於品行、能力、服務或其他相類之證書
、介紹書，足以生損害於公眾或他人者，處一年以下有期徒刑，拘役或三百元以下罰
金。
刑法第二百十七條第一項
偽造印章、印文或署押，足以生損害於公眾或他人者，處三年以下有期徒刑。
盜用印章、印文或署押，足以生損害於公眾或他人者，亦同。
刑法第三百三十七條
意圖為自己或第三人不法之所有，而侵占遺失物、漂流物或其他離本人所持有之物者
，處五百元以下罰金。
附表：
┌──┬───────────┬──────────┬─────────┐
│編號│ 物    品    名    稱 │  變造、偽造內容    │備              註│
├──┼───────────┼──────────┼─────────┤
│ 一 │變造「顏倉輝」國民身分│變造貼用之「甲○○」│未扣案，惟未能證明│
│    │證一枚                │相片一張            │已滅失。          │
├──┼───────────┼──────────┼─────────┤
│ 二 │臺北縣警察局土城分局逮│偽簽「顏倉輝」署名、│見臺灣板橋地方法院│
│    │捕通知書存根一紙      │按捺指印各一枚      │檢察署九十年度偵字│
│    │                      │                    │第四三二一號偵查卷│
│    │                      │                    │二十六頁          │
├──┼───────────┼──────────┼─────────┤
│ 三 │臺北縣警察局土城分局權│偽簽「顏倉輝」署名、│見臺灣板橋地方法院│
│    │利告知書一紙          │按捺指印各一枚      │檢察署九十年度偵字│
│    │                      │                    │第四三二一號偵查卷│
│    │                      │                    │二十七頁          │
├──┼───────────┼──────────┼─────────┤
│ 四 │臺北縣警察局土城分局九│偽簽「顏倉輝」署名一│見臺灣板橋地方法院│
│    │十年二月二十一日訊問「│枚、按捺指印六枚    │檢察署九十年度偵字│
│    │顏倉輝」偵訊筆錄一份  │                    │第四三二一號偵查卷│
│    │                      │                    │二十四頁、二十五頁│
├──┼───────────┼──────────┼─────────┤
│ 五 │臺灣板橋地方法院檢察署│偽簽「顏倉輝」署名一│見臺灣板橋地方法院│
│    │九十年度偵字第四三二一│枚                  │檢察署九十年度偵字│
│    │號一案九十年二月二十一│                    │第四三二一號偵查卷│
│    │日訊問筆錄一份        │                    │四十二頁至四十四頁│
└──┴───────────┴──────────┴─────────┘
